臺灣高等法院高雄分院民事判決　　　　 100年度上易字第63號
上　訴　人　武金貴
被上訴人　　松李玉美
訴訟代理人　松懷江
上列當事人間請求侵權行為損害賠償事件，上訴人對於民國
99年12月6 日臺灣屏東地方法院99年度潮訴字第3 號第一審判決
提起上訴，本院於100年5月11日言詞辯論終結，判決如下：
    主  文
上訴駁回。
第二審訴訟費用由上訴人負擔。
    事 實 及 理 由
一、被上訴人起訴主張：上訴人所居住屏東縣恆春鎮○○里○○
    路21號房屋（下稱系爭21號房屋），與伊所居住屏東縣恆春
    鎮○○路17號房屋（下稱系爭17號房屋）相鄰。系爭21號、
    17號房屋基地坐落所在之屏東縣恆春鎮○○段286 、286-12
    地號土地（下稱系爭286 、286-12號土地）均為屏東縣所有
    ，管理者為屏東縣政府；系爭17號房屋係屏東縣恆春地政事
    務所（下稱恆春地政事務所）於民國40幾年間配置予伊居住
    之宿舍，由伊管理使用迄今；伊夫松坡於95年3 月間死亡後
    ，伊暫居他處，惟系爭17號房屋內仍有伊之傢俱等物，而為
    伊所占有。詎上訴人於96年8 月間將系爭21號房屋加蓋鐵皮
    整修擴建後，竟於96年11月間，擅自僱工將系爭17號房屋靠
    系爭21號房屋之該面圍牆打除，在系爭17號房屋原為玄關處
    建起牆面，將系爭17號房屋如附圖編號C 、D 、E 、F 、G
    所示部分與系爭17號房屋其他部分加以阻隔，而侵奪伊對系
    爭17號房屋如附圖編號C 、D 、E 、F 、G 所示部分之占有
    。爰依占有、不當得利法律關係，聲明請求上訴人應將系爭
    286 、286-12號土地如附圖編號C 、D 、E 、F 、G 所示部
    分及其地上物返還被上訴人，並自96年12月1 日起至返還上
    開地上物之日止，按月給付相當於租金之不當得利新台幣（
    下同）593 元予被上訴人。
二、上訴人則以：被上訴人係配住系爭17號房屋，且該屋基地係
    國有土地，非被上訴人所有，被上訴人以所有人自居，訴請
    返還系爭17號房屋暨基地，係屬當事人不適格；又伊係在自
    己承租之國有地上搭建房屋，被上訴人指稱伊無權占用，係
    指鹿為馬；退步而言，即使伊有無權占用情事，伊於96年間
    占有並修建如附圖編號C 、D 、E 、F 、G 所示部分上之建
    物時，被上訴人始終未曾異議，依民法第796 條規定，被上
    訴人自不得請求返還等語，資為抗辯。
三、原審經審理後，判決上訴人敗訴。上訴人不服，提起上訴，
    並於本院聲明：(一)原判決廢棄；(二)被上訴人在第一審之訴駁
    回；(三)第一、二審訴訟費用由被上訴人負擔。上訴人則於本
    院聲明：(一)上訴駁回；(二)第二審訴訟費用由上訴人負擔。
四、被上訴人就其主張上訴人占用其配住之系爭17號房屋暨基地
    之事實，業據援引本院99年度上易字第78號竊佔刑事案件（
    下稱系爭刑案，上訴人經本院刑事庭以竊佔罪判處拘役50日
    確定）全卷為證。被上訴人固不否認使用系爭286 、286-12
    號土地如附圖編號C 、D 、E 、F 、G 所示部分及其地上物
    ，惟以前揭情詞置辯。經查：
  (一)系爭17號房屋與系爭21號房屋相鄰，均坐落在系爭286 、28
    6-12號土地上，此為上訴人所不爭，並有屏東縣恆春鎮公所
    （下稱恆春鎮公所）97年7 月3 日恒鎮建字第0970008279號
    函、98年2 月20日恆鎮建字第0980002344號函分別附於系爭
    刑案偵查及一審卷可考（見屏東地檢署96年度他字第2127號
    卷第56頁、一審卷第33頁）。又系爭286 、286-12號土地係
    屏東縣所有，由屏東縣政府管理，亦有土地登記謄本附卷可
    稽（原審卷第27-28頁）。
  (二)其次，系爭286 號土地係屬機關用地，為恆春鎮公所借用；
    系爭17號房屋自36年開始建築及居住，現使用人為松艷薇（
    按即被上訴人女兒）各節，有屏東縣政府97年4 月14日屏府
    財產字第0970066824號函、縣有土地借用契約書暨公證書、
    恆春鎮公所前揭97年7 月3 日函及戶籍謄本附於系爭刑案偵
    查卷可憑（同上卷第46-49 、56-57 頁）。而證人即系爭17
    、21號房屋所在之恆春鎮城南里里長邱榮欽於系爭刑案一審
    、偵查中證稱：伊當里長14年，之前也住附近約200 公尺的
    地方；松家（指被上訴人）住在17號，那是縣政府的宿舍區
    ；伊在41年搬到恆春鎮就看到松懷江（被上訴人次子，即本
    件訴訟代理人）父母親住在那裏了等詞（見系爭刑案一審卷
    第111-112 頁、97年度偵字第5649號卷第19頁）。綜上，堪
    認被上訴人主張系爭17號房屋係伊自40幾年間起配住之公有
    宿舍，係屬信而有徵。
  (三)再者，證人即上訴人及被上訴人之長子松懷濱均曾僱請之工
    人尤志榮於系爭刑案偵查中證稱：96年11月間武金貴（即上
    訴人）找伊去整理天文路的房子，伊有敲掉一面女兒牆；伊
    在94年間有幫松懷濱（誤載為松懷江）整修房子，就是整修
    松懷江所告被侵占的小房間及廚房等語（見97年度偵字第56
    49號卷第6-7 頁）。且上訴人於系爭刑案偵查中亦不否認其
    有敲除一面牆壁（同上卷第5 頁）。另證人尤武陸於系爭刑
    案二審審理中證稱：97年間被告（即上訴人）有找伊去整修
    如附圖編號C 、D 、E 、F 、G 所示位置之地板及牆底等詞
    （見系爭刑案二審卷第98-99 頁）。由是，足徵被上訴人主
    張上訴人打除系爭17號房屋靠系爭21號房屋之該面圍牆，並
    進而占用系爭17號房屋如附圖編號C 、D 、E 、F 、G 所示
    部分，係屬真實。
  (四)至上訴人雖辯稱系爭17號房屋暨基地均非被上訴人所有，被
    上訴人訴請返還係屬當事人不適格云云。惟按當事人之適格
    ，係指當事人就特定訴訟標的有實施訴訟之權能而言，此項
    權能之有無，應依當事人與特定訴訟標的之關係定之（最高
    法院26年渝上字第639 號判例意旨參照）。又占有人，其占
    有被侵奪者，得請求返還其占有物，民法第962 條定有明文
    。被上訴人主張其配住系爭17號房屋暨基地，長年住居其內
    ，且陳明本件係基於占有法律關係請求（見本院卷第48頁）
    。是以，依被上訴人主張之原因事實及請求權基礎，被上訴
    人就本件訴訟標的有實施訴訟之權能，至為明確。上訴人誤
    認被上訴人係基於所有權而為主張，進而抗辯被上訴人為當
    事人不適格，殊無足採。
  (五)上訴人又辯稱伊係在自己承租之國有地上搭建房屋，並非無
    權占用等語，並提出土地使用補償金收入繳款書1 紙為證（
    本院卷第8 頁）。惟經本院函詢屏東縣政府結果，據函覆稱
    ：系爭21號房屋使用本府管有之系爭286 、286-12號面積97
    平方公尺土地，均按時繳納使用補償金等語，此有100 年3
    月24日屏府財產字第1000077717號函在卷足稽（本院卷第36
    頁）。由是足見上訴人所繳納之土地使用補償金係就系爭21
    號房屋坐落之基地所繳納，與系爭17號房屋無涉，無從認其
    承租範圍及於系爭17號房屋如附圖編號C 、D 、E 、F 、G
    所示部分之基地，更無從推認其係有權使用該等部分之建物
    或基地。是上訴人本節所辯亦無可取。
  (六)上訴人再辯稱：伊於96年間占用並修建如附圖編號C 、D 、
    E 、F 、G 所示部分上之建物時，被上訴人始終未曾異議，
    依民法第796 條規定，上訴人自不得請求返還云云。惟按土
    地所有人建築房屋非因故意或重大過失逾越地界者，鄰地所
    有人如知其越界而不即提出異議，不得請求移去或變更其房
    屋，此為民法第796 條第1 項前段所明定。惟本件兩造均非
    系爭17、21號房屋暨基地之所有人，已如前述；而前揭法條
    係就相鄰土地所有人之越界爭議所為規定。是兩造間顯無民
    法第796 條規定適用之餘地。上訴人本段所辯係屬無稽，自
    非可採。
  (七)據上，足認被上訴人主張伊配住系爭17號房屋暨基地，於96
    年11月間遭上訴人擅自拆除該屋鄰靠系爭21號房屋之牆壁，
    並無權占用系爭17號房屋如附圖編號C 、D 、E 、F 、G 所
    示部分，堪予採取。
五、被上訴人配住系爭17號房屋，雖其自承自92年底即離去該屋
    、入住安養院，惟其併陳明該屋內仍有其所有之傢俱，且其
    夫95年3 月底死亡前亦多住居其內，其子女迄今亦輪流返回
    居住等情（見本院卷第47頁背面至第48頁），顯見並無拋棄
    占有之意思，而為系爭17號房屋之占有人。上訴人既無權占
    用系爭17號房屋如附圖編號C 、D 、E 、F 、G 所示部分，
    依前引民法第962 條規定，被上訴人請求上訴人返還系爭17
    號房屋上開占用部分暨基地，洵屬有據。次按，無法律上之
    原因而受利益，致他人受損害者，應返還其利益，民法第17
    9 條前段定有明文。又無權占有他人之土地，可能獲得相當
    於租金之利益為社會通常之觀念（最高法院61年台上字第16
    95號判例參照）。再者，城市地方房屋之租金，以不超過土
    地及其建築申報總價年息10% 為限，此為土地法第97條第1
    項所明定。上訴人無權占用系爭17號房屋上開部分，自可能
    獲得相當於租金之利益。又如附圖編號C 、D 、E 、F 、G
    所示部分之面積合計為79平方公尺（即32㎡+6㎡+15㎡+5㎡
    +21㎡ =79㎡ ，詳見附圖）。系爭286 、286-12號土地於99
    年1 月之申報地價皆為每平方公尺1,800 元，有土地登記謄
    本在卷可參（原審卷第27-28 頁）。又被上訴人僅請求依系
    爭286 、286-12號土地之地價核計相當於租金之利益（見原
    審卷第21頁）；以系爭17號房屋之屋齡已達50、60年（自40
    幾年迄至上訴人96年11月占用時止），甚為老舊，價值低微
    ，被上訴人此部分主張當屬可採。本院審酌系爭17號房屋坐
    落在恆春鎮，附近多為機關，大眾交通便利性普通等一切情
    狀，認應以系爭286 、286-12號土地申報總價年息5%計算相
    當於租金之利益，始屬允洽。依此計算，上訴人每月可獲得
    相當於租金之利益為593 元（1,800 元×79×5%÷12≒593
    元，元以下四捨五入】。是被上訴人請求上訴人按月給付59
    3 元，自屬有理由。
六、綜合前述，本件被上訴人主張上訴人無權占用系爭17號房屋
    如附圖編號C 、D 、E 、F 、G 所示部分，為可採；上訴人
    所辯各節均為無可取。從而，被上訴人本於占有及不當得利
    法律關係，請求上訴人返還系爭286、286-12號土地如附圖
    編號C 、D 、E 、F 、G 所示部分及其地上物予被上訴人，
    並自96年12月1 日起至返還上開地上物之日止，按月給付59
    3 元予被上訴人，為有理由，應予准許。是則原審判命上訴
    人如數給付，於法並無不合。上訴意旨指摘原判決不當，求
    予廢棄改判，為無理由，應予駁回其上訴。
七、據上論結，本件上訴為無理由，依民事訴訟法第449 條第1
    項、第78條，判決如主文。
中    華    民    國   100    年    5     月    25    日
                            民事第三庭
                                審判長法官  張國彬
                                法      官  鄭月霞
                                法      官  甯  馨
以上正本證明與原本無異。
本件不得上訴。
中    華    民    國   100    年    5     月    25    日
                                書  記  官  施耀程